【裁判字號】    96,重訴,851
【裁判日期】    970425
【裁判案由】    返還股款
【裁判全文】
臺灣臺北地方法院民事判決             96年度重訴字第851號
原      告  乙○
                      樓
訴訟代理人  宋耀明律師
            賴文萍律師
            蔡佳君律師
複代理人    吳志光律師
被      告  甲○○
訴訟代理人  劉緒倫律師
            呂偉誠律師
上列當事人間請求返還股款事件，本院於民國97年4月8日言詞辯
論終結，判決如下：
    主      文
原告之訴及假執行之聲請均駁回。
訴訟費用由原告負擔。
    事實及理由
一、原告起訴主張：(一)被告為原告之兄長，兩造之被繼承人胡侗
    清死亡後，兩造與訴外人胡魏淑娟、胡小燕、胡妮妮共同繼
    承胡侗清持有之遠東航空股份有限公司（以下簡稱遠航）股
    份，5 名繼承人各自取得352 萬股之遠航股份，至表彰股權
    之股票，則約定其中面額新臺幣（下同）1 億元，股數100
    萬股之遠航股字第321 號股票由兩造與胡魏淑娟共同持有，
    嗣於民國84年12月27日，原告因繼承持有遠航股份352 萬股
    ，獲盈餘配股9,071,040 股及公積配股1,478,400 股。(二)被
    告因與胡魏淑娟間假處分事件，有變換提存物之必要，乃向
    原告借貸上開遠航股票，原告乃將84年12月27日配換發之股
    票，包括：面額100 萬元之股票104 張（編號：84-NF-0009
    31至84-NF-001020，84-NF-002067至84-NF-002080），及面
    額1 萬元之股票100 張（編號：84-ND-007076至84-ND-0071
    46，84-ND-014337至84-ND-014365），共計1,050 萬股之股
    票借予被告，供其於85年6 月12日提存於本院提存所。詎被
    告於89年4 月17日自本院提存所取回該提存物，依借貸之目
    的使用完畢後，竟未將系爭股票返還原告，甚或於95年9 月
    6 日，擅自冒用原告名義，以每股4.29元之價格，讓與被告
    為法定代理人之訴外人三禾泰投資有限公司（以下簡稱三禾
    泰公司），得款4,504 萬5 千元，爰依不當得利、侵權行為
    之規定，請求被告返還盜賣系爭1,050 萬股股票所得之股款
    等語。並聲明：(一)被告應給付原告4,050 萬5 千元，及自起
    訴狀繕本送達翌日即96年9 月7 日起至清償日止，按年息5%
    計算之利息。(二)願以現金或同面額之兆豐國際商業銀行安和
    分行可轉讓定期存單供擔保，請准宣告假執行。
二、被告則以：(一)原告自承其於系爭1,050 萬股股票背面、證券
    轉讓過戶聲請書蓋妥背書轉讓印鑑章後，將之一併交付予被
    告，系爭股票已合法讓與被告，被告否認兩造間就系爭股票
    存有借貸關係，原告就此應舉證證明之。(二)系爭1,050 萬股
    股票係原告依兩造間75年12月5 日協議書自行背書轉讓予被
    告，原告自89年6 月間起，就其應移轉之股票，包括繼承之
    股份、爾後盈餘分配之股份，均詳細向被告說明，就原告溢
    售應給付被告部分、原告所繳納之所得稅，及原告須補擔保
    品予銀行等情亦告知被告，研商過程均包括盈餘緩課部分，
    兩造並依商議之結果提出約定書稿，嗣於90年2 月9 日、90
    年3 月9 日、90年3 月14日，原告更以傳真表示願意依75年
    12月5 日協議書履行，90年3 月29日則交付已蓋妥背書轉讓
    印鑑章之股票50萬股予被告，迄至90年5 月、6 月間，原告
    仍表示願依協議書履行，其後原告寄發予被告委任律師之信
    函說明第一項，亦明確載明「本人確有誠意履行75年12月5
    日所簽訂之協議書，惟誠如貴大律師來函所陳，關於履行之
    方案仍有待雙方進一步協商，包括因移轉股票所可能涉及之
    各項稅捐負擔問題等」等語，足證原告主張系爭股票為借貸
    等語，尚非事實。(三)承前所述，系爭1,050 萬股股票係原告
    依75年12月5 日協議書自行背書轉讓予被告，被告合法受讓
    取得系爭股票所有權，嗣將之讓與三禾泰公司，乃屬有權處
    分，自無不當得得利，亦無何不法，而原告已非系爭股票所
    有人，被告更無侵害其權利可言，原告依不當得利、侵權行
    為之規定，請求被告返還盜賣系爭1,050 萬股股票所得之股
    款，尚無理由。(四)系爭1,050 萬股股票係於85年間背書轉讓
    予被告，被告於本院90年度重訴字第3078號履行契約等事件
    訴訟期間即一再主張係合法受讓系爭股票，原告於該時即已
    知悉被告就系爭股票之主張，自該事件判決作成日即92 年6
    月6 日起算，迄至原告提起本件訴訟，已逾2 年之時效期間
    ，原告所主張之侵權行為請求權已罹於時效而消滅，被告自
    得拒絕給付等語資為抗辯。並聲明：(一)如主文第1 項所示。
    (二)如受不利之判決，願供擔保，請准宣告免為假執行。
三、兩造不爭執之事項：
  (一)兩造為兄妹，渠等之被繼承人胡侗清死亡後，渠等與訴外人
    胡魏淑娟、胡小燕、胡妮妮共同繼承胡侗清持有之遠航股份
    ，5 名繼承人各自取得352 萬股之遠航股份（本院96年度北
    調字第445號卷第13頁）。
  (二)原告於其84年12月27日獲配發之遠航股票，即面額100 萬元
    之股票104 張（編號：84-NF-000931至84-NF-001020，84-N
    F-002067至84-NF-002080），及面額1 萬元之股票100 張（
    編號：84-ND-007076至84-ND-007146，84-ND-014337至84-N
    D-014365），共計1,050 萬股之股票背面、證券轉讓過戶聲
    請書蓋妥背書轉讓印鑑章，將之一併交付被告（本院96年度
    北調字第445 號卷第15頁、第18頁）。
  (三)被告於85年6 月12日，以85年度存字第2639號，將系爭1,05
    0 萬股股票提存於本院提存所，並於89年4 月17日，以89年
    度取字第1399號，取回系爭股票（本院96年度北調字第445
    號卷第16頁、第17頁）。
  (四)被告於95年9 月5 日，以原告名義，將系爭1,050 萬股股票
    ，以每股4.29元之價格，讓與被告為法定代理人之訴外人三
    禾泰公司（本院96年度北調字第445 號卷第22頁）。
四、得心證之理由：
    原告主張被告為變換提存物而向其借貸系爭1,050 萬股遠航
    股票，詎其自本院提存所取回該等股票後，竟未返還原告，
    甚或冒用原告名義，以每股4.29元之價格，讓與其為法定代
    理人之三禾泰公司，原告自得依不當得利、侵權行為之規定
    ，請求被告返還盜賣系爭1,050 萬股股票所得之股款等語，
    為被告所否認，並以前詞置辯，是本件所應審究者為：兩造
    間就系爭1,050 萬股股票有無借貸關係存在？茲論述如下：
  (一)按使用借貸係契約行為，原告主張使用借貸關係存在，應就
    使用借貸契約確已成立之事實，負舉證責任，若其先不能舉
    證，則被告就其抗辯事實即令不能舉證，或其所舉證據尚有
    疵累，自應駁回原告之請求，最高法院87年臺上字第2734號
    著有裁判意旨可資參照。本件原告主張被告持有系爭1,050
    萬股股票係本於兩造間之借貸合意，為被告所否認，依舉證
    責任分配之原則，應由原告就兩造間借貸關係存在一節負舉
    證之責。
  (二)就兩造關於系爭股票存有借貸關係，原告係以：其於系爭股
    票背面、證券轉讓過戶聲請書蓋妥背書轉讓印鑑章，將之一
    併交付被告，係為辦理提存應法院之要求而為，並無轉讓系
    爭股票予被告之意思，如被告已合法受讓系爭股票所有權，
    何以以原告名義讓與三禾泰公司？至兩造之所以於75年12月
    5 日簽訂協議書，係為爭取遠航之經營權，被告於確定無法
    取得遠航經營權之84年間，已當面告知原告：「妳鬥不過他
    們的，哪些股票妳自己處理掉吧！」等語，而免除原告依75
    年12月5 日協議書應履行之義務，本院90年度重訴字第3078
    號亦判決原告無履行75年12月5 日協議書之義務確定，原告
    交付系爭股票之目的，確係在於出借系爭股票，並非履行上
    開協議書之義務等為其論據。經查：
  1.按記名股票由股票持有人以背書轉讓之，公司法第164 條第
    1 項前段定有明文，是以，提存人以第三人之記名股票為擔
    保物辦理提存時，第三人須於提存之股票背面、證券轉讓過
    戶聲請書蓋妥背書轉讓印鑑章，俾受擔保利益人可逕對該提
    存物行使權利，始得辦理提存，此固為法院辦理提存業務之
    必備要件，惟第三人於提存之股票背面、證券轉讓過戶聲請
    書蓋妥背書轉讓印鑑章，並將之一併交付提存人辦理提存之
    原因甚多，或為贈與，或為買賣，或為確保當事人間已存在
    之法律關係，或為消滅已存在之法律關係，非限於借貸，該
    第三人亦非當然無轉讓股票所有權之意思，原告就其無轉讓
    系爭股票所有權之意思，及被告係本於借貸合意持有系爭股
    票一節，既未舉證以實其說，尚難僅以第三人於提存之股票
    背面、證券轉讓過戶聲請書蓋妥背書轉讓印鑑章，為法院辦
    理提存業務之必備要件，即遽論被告係本於借貸合意持有系
    爭股票。雖原告主張：其無轉讓系爭股票所有權予被告之意
    思，否則被告何以以原告名義讓與三禾泰公司等語。惟公司
    法第164 條第1 項前段所定記名股票由股票持有人以背書轉
    讓之，此之股票持有人，應包括股票名義人，及因背書而取
    得股票之人，而背書為記名股票轉讓之唯一方式，只須背書
    轉讓，受讓人即為股票之合法持有人，因此記名股票在未過
    戶以前，可由該股票持有人更背書轉讓他人，被告逕以原告
    名義轉讓三禾泰公司，尚無不合，原告以此主張被告未合法
    受讓系爭股票所有權，容有誤會。
  2.又被告起訴請求原告履行契約等事件，固據本院90年度重訴
    字第3078號判決被告敗訴確定，惟細譯上開判決之內容，該
    判決所認定者係兩造與訴外人胡魏淑娟、胡小燕、胡妮妮共
    同繼承每人352 萬股之遠航股份，原告並未以空白背書之方
    式移轉與被告，及自84年12月27日起至89年12月19日止之配
    股非屬75年12月5 日協議書原告應給付被告之範圍，該等認
    定充其量僅能證明系爭1,050 萬股股票原為原告所有，至原
    告於股票背面、證券轉讓過戶聲請書蓋妥背書轉讓印鑑章，
    將之一併交付被告，是否本於借貸合意，該判決則未予認定
    ，而僅以被告未能舉證證明原告有將該1,050 萬股股票轉讓
    被告之意思，認無從據以推定兩造間於90年1 月11日有由原
    告支付166,143,335 元及將送集保之股票6,272,963 股移轉
    予被告之協議，該判決就原告交付股票予被告之真意為何既
    未予認定，自難以其判決結果即認兩造就系爭股票存有借貸
    關係。雖被告有關系爭1,050 萬股股票係原告依75年12月5
    日協議書自行背書轉讓予被告之抗辯，與上開判決認定之事
    實有違，惟承前所述，民事訴訟如係由原告主張權利者，應
    先由原告負舉證之責，若原告不能舉證，以證實自己主張之
    事實為真實，縱被告就其抗辯事實不能舉證，或其所舉證據
    尚有疵累，亦應駁回原告之請求，本件原告就兩造關於系爭
    股票存有借貸關係一節，既未舉證以實其說，縱被告之抗辯
    尚有疵累，按之上開說明，亦不得為有利原告之認定。
  (三)綜上，原告既未能舉證證明被告持有系爭1,050 萬股股票係
    本於兩造間之借貸合意，其以被告於依借貸之目的使用完畢
    後，擅自出賣予三禾泰公司，其得依不當得利、侵權行為之
    規定，請求被告返還出賣系爭1,050 萬股股票所得之股款，
    即非有據，不應准許。
五、從而，原告依不當得利、侵權行為之規定，請求被告給付原
    告4,050 萬5 千元，及自起訴狀繕本送達翌日即96年9 月7
    日起至清償日止，按年息5%計算之利息，為無理由，應予駁
    回。原告之訴既經駁回，其假執行之聲請，亦失所附麗，應
    併予駁回。
六、本件事證已臻明確，兩造其餘攻擊防禦方法及所提證據，核
    與本件判決結果不生影響，爰不另一一論述，併予敘明。
七、結論：本件原告之訴為無理由，依民事訴訟法第78條，判決
    如主文。
中    華    民    國    97    年    4     月    25    日
                  民事第二庭    法  官  陳秀貞
以上正本係照原本作成
如對本判決上訴，須於判決送達後20日內向本院提出上訴狀。
中    華    民    國    97    年    4     月    25    日
                                書記官  劉碧輝


司法院資訊處製作；財團法人民間司法改革基金會備份。
